最高法院刑事判決　　　　　　九十四年度台上字第一八四０號
　　上　訴　人　甲○○
　　　　　　　　　　　　送達.
　　　　　　　　　　　　　北縣.
　　　　　　　　丁○○
　　上 列一 人
　　選任辯護人　曾榮振律師
　　上　訴　人　丙○○
　　　　　　　　乙○○
上列上訴人等因違反證券交易法案件，不服台灣高等法院中華民
國九十三年三月三十日第二審更審判決（九十一年度重上更(三)字
第六０號，起訴案號：台灣台北地方法院檢察署八十三年度偵字
第二一二八六、二二二０四號），提起上訴，本院判決如下：
    主  文
原判決關於甲○○、丁○○、丙○○、乙○○部分撤銷，發回台
灣高等法院。
    理  由
本件原判決撤銷第一審關於上訴人甲○○、丁○○、丙○○、乙
○○（下稱上訴人等四人）部分之不當科刑判決，改判各論處上
訴人等四人共同違反對於證券交易所上市之有價證券，不得有意
圖抬高或壓低集中交易市場某種有價證券之交易價格，以他人名
義，對該有價證券，連續以高價買入及以低價賣出之規定（丙○
○並諭知緩刑三年）罪刑，固非無見。
惟查：(一)、原判決事實欄載認：「甲○○、黃新平、黃廣潔等三
人商量決定買賣福昌公司股票之價位、數量後，分別以……電話
通知如附表一所示各證券公司營業員羅昇雲等二十人，利用如附
表一所示韓惠中等三十二人之他人名義之帳戶買賣福昌公司股票
」（見原判決第三頁第十六行至第四頁第二行）。但依原判決附
表一所示之各證券公司營業員僅有羅昇雲等十九人，而該附表所
列之他人名義帳戶亦僅韓惠中等三十一個；另原判決事實欄初認
甲○○、丁○○、黃廣潔、黃新平等四人「連續多次於民國八十
三年九月九、十、十二、十五日以不移轉福昌股票實質所有權歸
屬而偽作買賣等方法製造福昌股票交易熱絡假象，復先後於八十
三年八月十九、二十四、二十五、二十七、三十一日、九月一、
二、五、六、七、八、九日連續多次以……抬高股價後再俟機賣
出，或以……壓低股價後，再俟機買入，操縱福昌公司股票價格
」（見原判決第四頁第二行至第九行），即認定其等操縱褔昌紡
織電子股份有限公司（下稱褔昌公司）股票價格之日期係自八十
三年八月十九日起至同年九月十五日止，但嗣又謂：甲○○、丁
○○、黃廣潔、黃新平等四人上開所為「使福昌公司股票股價自
（八十三年）八月十六日起之每股約新台幣（下同）二十八元抬
高至九月二十六日之收盤價六十點五元」（見原判決第四頁第十
二行、第十三行），其事實欄前後之記載, 已有矛盾。且依原判
決附表一所示，中興證券營業員張逸部分，其「戶名」及「帳號
」欄均記載：「不詳」（見原判決第四十二頁），如果該項記載
無訛，則甲○○、黃新平、黃廣潔等人，究竟有無或如何利用該
不詳姓名者之不詳帳號買賣福昌公司之股票﹖原判決對此未予明
確認定記載，致事實尚欠明瞭，本院亦無從為適用法律當否之判
斷。(二)、原判決事實欄已明確認定本件丁○○係出資一億元（見
原判決第三頁第十二行），但其理由欄卻謂：丁○○出資之精確
數字為九七八０萬元（見原判決第三十一頁第七行）；再原判決
於事實欄載稱：乙○○、丙○○均明知甲○○等有炒作福昌公司
股票之意圖，仍基於幫助之犯意或幫助甲○○等犯罪之意思云云
（見原判決第四頁第十四行、第十五行、第五頁第十四行至第六
頁第一行），但其於理由欄竟謂：「丙○○……顯然係參與被告
甲○○等炒作福昌公司股票之意思聯絡」、「乙○○……顯然係
參與被告甲○○等炒作福昌公司股票之意思聯絡」（見原判決第
二十五頁第六行至第八行、第二十八頁第八行、第九行），事實
與理由亦相互矛盾。另原判決理由欄說明丙○○有為甲○○等分
擔交割股票之行為（見原判決第二十五頁第八行），但其事實欄
關於丙○○卻無此項行為之記載（見原判決第六頁第七行至第十
行），該項理由之說明，則失其依據。(三)、原判決理由欄對甲○
○、乙○○、丁○○論罪部分，均認扣案編號Ｆ１２之通訊監察
作業報告摘要表，雖屬被告以外之人於審判外之書面陳述，屬於
傳聞證據，但為公務員職務上製作之紀錄文書，依刑事訴訟法第
一百五十九條之四第一款規定，既無不可信之情況，應屬傳聞法
則之例外規定，自可採為證據（見原判決第二十一頁第十三行至
第十六行、第二十八頁第四行至第七行、第三十二頁第一行至第
四行）；但甲○○、丁○○對該通訊監察作業報告摘要表之內容
亦已表示質疑（見第一審卷Ｇ宗第一五六頁正、反面；原審上訴
字卷第三宗第八十九頁、第一五八頁反面），縱該通訊監察作業
報告摘要表所據以製作之監聽錄音帶皆已因潮受損銷毀，有台北
市調查處八十九年九月三十日（八九）肅字第八九六二０九九號
函在卷可參（見原審上更(二)卷第一宗第一００頁），已無從播放
比對，或送請專門機構鑑定，但其摘要內容是否確與錄音帶內容
相同？錄音帶內之通話聲音，是否確係被監聽之甲○○、乙○○
、丁○○本人聲音？如何確知係甲○○、乙○○、丁○○等人之
聲音？仍非不可傳喚製作該通訊監察作業報告摘要表人員詳予調
查，以明真相，原審未加調查，僅以該通訊監察作業報告摘要表
係公務員職務上製作之紀錄文書，且無不可信之情況，即逕援引
為判決之基礎，致上開疑慮仍未能釐清；又甲○○於第一審審理
時已辯稱：起訴書附表所載之買賣福昌公司股票（與原判決認定
之數量相同，即買進四四、０七七張，賣出三三、七八四張），
有些不是伊的云云（見第一審卷Ｂ宗第五五四頁反面）。而同案
被告賴素婷（已判刑確定）於台北市調查處調查時亦供稱：伊另
一客戶亦以王鴻淵在台證證券公司之帳戶買賣福昌公司股票，另
伊在台證證券公司之九八００一五─三帳戶，係伊自己買賣福昌
公司股票，與甲○○無關（見偵字第二一二八六號卷第四十四頁
反面、第四十六頁）。同案被告邱淑娟（亦經判刑確定）於台北
市調查處詢問時並陳稱：伊曾以伊在京華證券公司之帳戶購入五
十張之福昌公司股票（見同上偵卷第八十四頁反面）。另同案被
告陳穩祥（亦經判刑確定）於檢察官偵查中亦已供述：「（甲○
○於八十三年九月初委託你買賣股票而是以譚添妹戶頭購買股票
？）是客人譚添妹之先生在我這裡下單，不是甲○○下單」各等
語（見同上偵卷第二二八頁），核與證人王裕智、譚添妹夫婦於
第一審調查時證述之情節（見第一審卷Ｂ宗第四五六頁反面、Ｅ
宗第一六七頁反面、第一六八頁）相符。故甲○○、丁○○等人
是否有如原判決事實欄所認定自八十三年八月十六日起至同年九
月二十六日止，計連續買進福昌公司股票四四、０七七張，賣出
三三、七八四張，即非無探究之餘地。而上開同案被告及證人供
證之內容均甚明確，其等所指之帳戶，似亦有扣案如原判決附表
三編號BA8、BA22、BA25、BB7所示賴素婷、譚添妹、邱淑娟、王
鴻淵等人之交割憑單、交付清單及對帳單等股票交易資料扣案可
資核計，或可再向有關機關查詢，乃原判決竟以：本件案發至今
已近十年，其證據大都業已滅失，或因人的記憶而已遺忘，苟欲
精確計算買賣股票之張數，不僅耗時，於客觀上亦屬無法計算云
云等臆測之詞為由，而不予調查（見原判決第二十一頁第五行至
第十行），致其瑕疵仍屬存在，此攸關上訴人等四人之利益，原
審未予究明，自有應於審判期日調查之證據而未予調查之違法。
(四)、刑法上關於正犯與幫助犯之區別，係以行為人主觀上之犯意
及客觀上之犯行為其準據。凡以自己犯罪之意思而參與犯罪，無
論其所參與者，是否為犯罪構成要件之行為，皆為正犯。其以幫
助他人犯罪之意思而參與犯罪，其所參與者，苟係犯罪構成要件
之行為，亦為正犯，必以幫助他人犯罪之意思而參與者，又為犯
罪構成要件以外之行為，始為幫助犯；又違反證券交易法第一百
五十五條第一項第四款規定而依同法第一百七十一條處罰者，係
以違反對於在證券交易所上市之有價證券，不得有意圖抬高或壓
低集中交易市場某種有價證券之交易價格，以他人名義，對該有
價證券，連續以高價買入及以低價賣出之行為，為其犯罪構成要
件。原判決認乙○○係為甲○○負責記錄買賣福昌公司股票帳、
管理財務、辦理股票交割及找金主調度資金等行為（見原判決第
五頁第七行至第十一行），依此，能否即認其係參與甲○○炒作
福昌公司股票犯行之構成要件行為？又原判決認丙○○係提供帳
戶供甲○○買賣福昌公司股票，及接受甲○○喊盤轉向亞洲證券
公司營業員羅昇雲下單，並回報成交結果（見原判決第六頁第七
行至第十行）。則其所謂接受喊盤轉向證券公司營業員下單買賣
股票，其性質如何？且依原判決事實欄所載，本件均係由甲○○
、黃新平、黃廣潔等三人商量決定買賣福昌公司股票之價位、數
量後，分別以電話通知證券公司營業員，利用他人名義帳戶買賣
福昌公司股票，已如前述，則苟如丙○○所供，其原為亞洲證券
股份有限公司之行政副理，僅為服務該證券公司之客戶，乃單純
接受甲○○之委託而接單，並按甲○○之意思傳達予該公司營業
員下單買賣福昌公司股票，其並無自行喊盤、下單之權乙節屬實
，能否謂其上開行為即係參與甲○○炒作福昌公司股票犯行之構
成要件行為？均非無深予研求之必要。(五)、原判決以：丙○○確
有提供帳戶予甲○○等人買賣福昌公司股票，且其接受甲○○之
喊盤後，由其向營業員羅昇雲委託買賣福昌公司之股票，於成交
後復向甲○○回報，並曾幫甲○○、乙○○辦理股票交割事宜等
情，業據丙○○供承在卷，核與甲○○、乙○○所述相符，且賴
素婷亦供稱其買來之福昌公司股票，有時係由丙○○拿去處理云
云，另復有扣案之匯出匯款回條、支票及甲○○買賣股票紀錄等
帳證資料可證為由，資以認定丙○○顯然知道甲○○等炒作福昌
公司之股票，且參與買賣、喊盤、下單、回報及交割福昌公司之
股票（見原判決第二十四頁第七行至第二十五頁第八行）。然依
原判決所援引之上述卷證資料，似尚無法證明丙○○顯然知道甲
○○等人炒作福昌公司股票，原判決於此難認無認定事實不憑證
據之違誤。以上諸端，或為上訴人等四人上訴意旨所指摘或為本
院前幾次發回要旨所指應予查明之事項，應認原判決關於上訴人
等四人部分仍有撤銷發回更審之原因。原判決說明不另為免訴諭
知之部分，基於審判不可分之原則，應一併發回。
據上論結，應依刑事訴訟法第三百九十七條、第四百零一條，判
決如主文。
中　　華　　民　　國　九十四　年　　四　　月　十四　　日
                      最高法院刑事第十二庭
                          審判長法官  謝　俊　雄
                                法官  陳　世　雄
                                法官  蘇　振　堂
                                法官  吳　信　銘
                                法官  徐　文　亮
      本件正本證明與原本無異
                                      書  記  官
中　　華　　民　　國　九十四　年　　四　　月　十九　　日
                                                     Ｒ
